臺灣高等法院臺中分院民事判決　九十三年度重上字第五八號
上　訴　人　丙○○
訴訟代理人　李清輝　律師
複　代理人　張國隆　律師
訴訟代理人　吳榮昌　律師
　　　　　　陳世川　律師
被　上訴人　乙○○
訴訟代理人　林見軍　律師
上列當事人間移轉所有權登記事件，上訴人對於中華民國93年05
月5日臺灣彰化地方法院92年訴字第938號第一審判決提起上訴，
本院於民國94年06月01日言詞辯論終結，判決如下：
      主      文
原判決廢棄。
上開廢棄部分，被上訴人在第一審先位之訴駁回。
上訴人應給付被上訴人新台幣貳佰伍拾萬元。
被上訴人其餘備位之訴駁回。
第一、二審訴訟費用由上訴人負擔三分之一，餘由被上訴人負擔
。
本判決所命給付，於上訴人以新台幣捌拾萬元為被上訴人供擔
保後，得假執行；但被上訴人於假執行程序實施前以新台幣貳佰
伍拾萬元供擔保後，得免為假執行。
      事實及理由
一、被上訴人於原審起訴主張：伊前於民國（下同）九十二年七
    月九日，與上訴人丙○○、訴外人陳惠美就原審判決附表二
    所示之不動產簽訂買賣契約書，當時雙方議定買賣不動產之
    總價為新台幣（以下同）三千二百六十三萬二百九十六元，
    簽約時伊即交付訂金六百二十六萬元予上訴人丙○○、訴外
    人陳惠美親收，並約定買賣登記履行期日，自即日起雙方會
    同委任代書辦理。伊依約履行，然九十二年八月十三日上訴
    人丙○○、訴外人陳惠美等二人竟忽然片面來函告以系爭買
    賣中之旱地部分容有給付不能之情，全部契約應屬無效，並
    要被上訴人領回定金云云，惟旱地之承購資格目前法令並無
    任何限制，且當時雙方為期順利過戶，契約第八條並明定旱
    地所有權人應負責農業使用證明書之核准發給，故上訴人丙
    ○○來函所言云云，自屬故意違約之舉，於法未合，被上訴
    人乃特再於九十二年九月十五日寄發律師函促其履行契約應
    盡之義務，然上訴人置之不理；如於訴訟過程中，陷於給付
    不能，依雙方所訂契約第十條約定，請求因可歸責於乙方即
    債務人丙○○、陳惠美之事由，致不能履行時，上訴人丙○
    ○、訴外人陳惠美自應共同擔負履行返還所收款項及賠償同
    額違約金共一千二百餘萬元之責任，上訴人丙○○、訴外人
    陳惠美當應各自負擔給付上開二分之一金額即六百萬元之違
    約賠償及應返還之價金；為此先位求為命上訴人就原審判決
    附表二所示之不動產為所有權移轉登記，備位則求為命上訴
    人丙○○應給付違約金及所領取之價金共五百萬元暨願供擔
    保請准宣告假執行之判決。原審判決命上訴人應將原審判決
    其附表一所示之不動產所有權移轉登記，上訴人提起上訴，
    被上訴人答辯聲明為：上訴駁回。
二、上訴人則以：本案契約中之農地因上有非農業使用之建物，
    占用五八六之一地號之建物超過農舍補照之比例，無法取得
    農業使用證明，即無法移轉，故農地部份屬自始客觀給付不
    能，因此契約無效。本案契約之買賣標的乃北斗鎮○○段五
    八六之一及五八六之二地號土地及其上之全部廠房，並非只
    是乙筆土地之買賣，且上訴人與訴外人陳惠美為夫妻，故必
    需全部出售，上訴人夫妻才願意出售，否則留下旱地及其上
    之廠房將無法使用，而建地上之廠房也將無法依其原建築之
    出口進出，被上訴人亦不否認買賣是土地及廠房，而廠房也
    占用農地部分，故本案買賣乃農地、建地、廠房等一起買賣
    ，才有整體之價值，更何況留下一小筆北地及廠房將使價值
    大大降低，故應有民法第一百十一條之適用，本件契約因法
    律行為之一部無效者，全部皆為無效。又因土地上之建物已
    合法出租予第三人自九十三年二月八日至九十八年二月七日
    ，故承租人若不配合拆除旱地上之建物，並恢復農耕，根本
    無法取得農業使用證明，以致契約無效，上訴人瞭解後，即
    以存證信函告知之，非故意爽約。又本案並不符先備位之訴
    之要件，因為兩個聲明並非互斥，故異議之。又契約已無效
    ，故被上訴人本於契約請求即無理由。更何況簽約日並非收
    受六百廿六萬元，當時只收五百萬元，另外一百二十六萬元
    乃八十年五月三十一日買賣路地之價款，故被上訴人計算損
    害賠償不能一併計算之，又上訴人在訂約後，知道法令問題
    時約一個月即主動告知，因此損害額以六百多萬元計算太高
    ，故請依民法第二百五十二條裁減之等語置辯。上訴人就其
    敗訴部分提起上訴，上訴聲明為：(一)原判決廢棄；(二)右廢棄
    部份，被上訴人在第一審之訴及其假執行之聲請均駁回；(三)
    第一、二審訴訟費用由被上訴人負擔。
三、被上訴人主張於九十二年七月九日與上訴人丙○○、訴外人
    陳惠美就原審判決附表二所示之不動產簽訂買賣契約書，總
    價為三千二百六十三萬二百九十六元之事實，業據其提出買
    賣契約書及存證信函影本各一件為證，固為上訴人所不爭執
    其真正，惟否認其上之系爭建物亦包含在買賣契約範圍內，
    並以前詞置辯，是本件主要之爭執點，厥為建物即及其上之
    全部廠房是否為兩造系爭買賣契約之標的物內？觀兩造所不
    爭執之買賣契約（原審卷十頁、十一頁），其買賣標的土地
    標示為彰化縣北斗鎮○○段五八六之二號建地，及彰化縣北
    斗鎮○○段五八六之一號旱地，建物標示為斗宛路二段四二
    三號磚造、六二．九平方公尺，鋼架有牆一層面積一０二八
    平方公尺全部，買賣價金依第一條約定「建地目每坪新台幣
    萬仟柒佰伍拾元計算，旱地目每坪新台幣貳萬元計算，
    總計新台幣三千二百六十三萬二百九十六元，是契約以上開
    建地與旱地一併買賣，上訴人抗辯上開建地市價每坪約為四
    萬五千元，而上訴人願以每坪三萬七千元之低價出售，即因
    被上訴人提出願意連同旱地部分一併買受上開建地係屬袋地
    ，須經由旱地部分通行道路（詳卷附上證一土地複丈成果圖
    ），被上訴人如僅買受建地部分，則建地無法為通常使用，
    因而兩造約定旱地及建地一併買賣，上開建地及旱地部分，
    目前由訴外人江墩宏一併承租且作為單一完整廠房之用，而
    原始租約乃自九十年二月八日至九十三年二月七日，九十二
    年二月間復約定續租至九十八年二月七日（見原審卷附被證
    二租賃契約），被上訴人亦熟知上情，兩造於系爭不動產買
    賣契約約定，本出售標的目前出租他人，賣方表示承租人無
    意購買，殘款付清日起，租金改由買方收受，（見系爭不動
    產買賣契約第十一條），實難想像兩造有悖於土地上之使用
    情形而將建地旱地分開買賣之可能，建地部分如單獨出售，
    則旱地部分價值將大為減低，日後更有須供作建地之通行地
    之疑慮，上訴人當無可能願將建地旱地分開買賣。即原審訊
    問被上訴人聲請傳訊之證人甲○○就兩造訂立契約時有無考
    慮到如果農地部分無法通過審核的話，另一筆建地及建物可
    以先辦理過戶登記？證人甲○○答以「因為雙方交情深厚，
    根本沒有去想到農地審核不過的情形。」（見原審卷九十三
    年三月三十一日言詞辯論筆錄第十頁），益徵兩造無意將旱
    地及建地分開買賣之意思，堪予採信。經本院履勘結果，兩
    造於現場均稱「優耐立公司九一、九八建號為上訴人所有，
    九一、九八間橫向增建物為江墩宏所增建，旱地部分增建物
    原為承租人楊玉松所建，中止租約時為上訴人所有，再由承
    租人江墩宏整建內部隔間，九一建號前面東方為辦公室，由
    旱地出入，生產沙灘車工廠自九一、九八間之增建物底下通
    過。嗣經勘驗結果：自斗苑路進入有私設道路可通至優耐立
    公司大門口（如略圖（二）、相片（二））旱地上以鋼架烤
    板搭蓋遮雨棚堆放物品，內有隔間承租人太太稱隔間做為實
    驗室（如略圖（三）、相片（三））旱地及九一建地間亦有
    以鋼架烤漆板所建之遮雨棚內停放有車輛及堆放雜物，九一
    建地以烤漆板搭建廠房前面東方靠近遮雨棚下方為辦公室由
    旱地出入（如略圖（四）、相片（四）），九一、九八間有
    以鋼架烤板所蓋橫向增建物，生產沙灘車工廠三方均有門可
    以相通，由增建物底下通過（如略圖（七）、（八）、（九
    ）、相片（六）、（七）、（八）、（九）、（十）），優
    耐立公司大門右側為私設道路（如略圖（十）、相片（十一
    ））、私設道路右側為錡毅倉庫（如略圖（十一）、相片（
    十二））（見本卷(一)二二九至二三二頁），亦即整個建物廠
    房為一氣呵成，不能分割，始能為完整利用，單獨出賣其中
    之建地或旱地，或遺留建物未出售。將不能有效利用完整之
    廠房，對兩造當事人而言，均為不利，而上開建物既獨立有
    建號，姑不論上訴人所自行委託產經不動產鑑定顧問股份有
    限公司所鑑定建物估價為六百二十一萬餘元及增建物為五百
    三十二萬餘元是否屬實，然上開建物既獨立有九一、九八建
    號，依民法第六十六條規定，屬於土地外之不動產，至為灼
    然；且上開建物固列入買賣標的，惟其價金之約定，兩造並
    未達成合意灼然明甚，依民法第三百四十五條第二項規定「
    當事人就標的物及其價金互相同意時，買賣契約即為成立。
    」，此部分之買賣契約尚未成立，且建物亦不可能脫離土地
    而單獨存在，上訴人抗辯上開建物雖列入買賣契約內然價金
    未達成合意，非不可信，如被上訴人主張上開建物兩造合意
    以土地之價金代之，自應就此事實負舉證責任；雖其提出被
    上訴人所寄發之存證信函表示上訴人一併將建物及土地出售
    云云，惟上訴人並不爭執其原有意土地連同地上建物一併出
    賣，所爭執者厥為地上建物價金嗣後未能一致，契約未成立
    ，是被上訴人未能證明建物兩造合意以土地之價金代之，本
    院自應以表面之上開契約約定為準，應認為兩造上開建物均
    認有買賣之意思，然就價金部分未達成合意，其未成立買賣
    契約，且一般買賣亦不可能單獨買賣其中之土地而已，都是
    土地連同建物一併買受，如單就其中之土地或建物為買賣，
    勢必會衍生無謂之困擾，至於被上訴人所提出之收據（見本
    院卷(一)一四九頁），亦無記載建物之價格，亦不能證明兩造
    就上開建物之價金有何具體之合意，自難為被上訴人有利之
    認定。按法律行為之一部分無效者，全部皆為無效。但除去
    該部分亦可成立者，則其他部分，仍為有效。民法第一百十
    一條定有明文。而該但書之規定，非謂凡遇給付可分之場合
    ，均有其適用。尚須綜合法律行為全部之旨趣，當事人訂約
    時之真意、交易之習慣、其他具體情事，並本於誠信原則予
    以斟酌後，認為使其他部分發生效力，並不違反雙方當事人
    之目的者，始足當之；又無效之行為在法律行為當時已確定
    不生效力，即不得依據此項行為主張取得任何權利。（最高
    法院七十五年台上字第一二六一號、三十三年上字第五０六
    號判例參照）。本件上開建物廠房既一氣呵成，不能分割，
    始能為完整利用，如分別買賣，屬於不同所有人，其完整價
    值將大為喪失，失其原有效用，本院斟酌當事人訂約時之真
    意、交易之習慣，並本於誠信原則等情後，認為整個契約不
    發生效力，始妥適符合兩造當事人之目的。是被上訴人所主
    張之買賣契約為不發生其應有效力，被上訴人自不得就該契
    約有所主張。
四、本件買賣當時，被上訴人交付上訴人丙○○、訴外人陳惠美
    定金五百萬元，經證人甲○○證明在卷，並為兩造所不爭執
    ，被上訴人於原審所請求之數額五百萬元，係包含所交付之
    價金及系爭契約第十條約定同額之違約金，而上訴人應負擔
    二分之一（見原審卷第七頁），本件買賣契約既不生效力，
    且非可歸責於上訴人之事由致不能履行，上訴人自應返還上
    開定金五百萬元之二分之一即二百五十萬元。
五、從而，被上訴人本於買賣契約，先位訴請上訴人就其買賣標
    的物為所有權移轉登記為無理由，不能准許，應予駁回；原
    審所為上訴人敗訴之判決，於法尚有未洽，自屬不能維持。
    上訴論旨指摘原判決不當，求為廢棄改判，非無理由，爰判
    決如主文所示。至於被上訴人所主張備位之訴，上訴人丙○
    ○返還五百萬元之違約賠償及應返還之價金部分，因上訴人
    提起本件上訴而發生移審效力，並經本院闡明由被上訴人援
    引，因本件買賣契約係不可歸責雙方當事人之事由致無效，
    而契約無效，乃法律上當然且確定的不生效力，其當事人於
    行為當時，知其無效或可得而知者，應負回復原狀或損害賠
    償之責任。至契約之解除，乃就現已存在之契約關係而以溯
    及的除去契約為目的，於契約解除時，當事人雙方均有回復
    原狀之義務，故契約無效與契約解除，性質上並不相同（最
    高法院四十九年台上字第一五九七號判例參照。）上訴人既
    主張該建物未列入買賣契約範圍內，可得而知其契約無效，
    自應負回復原狀之義務即返還所受領之價金責任，而上訴人
    與訴外人陳惠美訂約當日共受領五百萬元，經證人甲○○證
    明在卷，並為兩造所不爭執，並參以被上訴人於原審所請求
    之數額，認上訴人應負負回復原狀之數額為二百五十萬元。
    被上訴人之請求超過部分為無理由，應予駁回。兩造就此分
    別陳明願供擔保請求或免為假執行核無不合，爰分別審定相
    當之金額准許之。
六、本件事證已臻明確，兩造其餘攻擊防禦方法，核與判決之結
    果不生影響，無庸再逐一予以論究，併此敘明。
據上論結：本件上訴為有理由，依民事訴訟法第四百五十條第一
項、第七十九條、第四百六十三條、第三百九十條第二項、第三
百九十二條判決如主文。
中　　　華　　　民　　　國　　94　年　　6月　   15　　日
                  民事第一庭審判長法　官  林陳松
                                  法　官  李寶堂
                                  法　官  鄭金龍
以上正本係照原本作成。
如對本判決上訴，須於收受判決送達後二十日內向本院提出上訴
書狀，其未表明上訴理由者，應於提出上訴後二十日內向本院提
出上訴理由書 (須按他造人數附具繕本)。
上訴時應提出委任律師為訴訟代理人之委任狀。具有民事訴訟法
第四百六十六條之一第一項但書或第二項之情形為訴訟代理人者
，另應附具律師及格證書及釋明委任人與受任人有該條項所定關
係之釋明文書影本。
                                  書記官  林桂鳳
中　　華　　民　　國　　94　　年　　6 　　月　　17　　日
                                        　　　　　　　Ｂ
